【裁判字號】    88,上,1156
【裁判日期】    890307
【裁判案由】    清償債務
【裁判全文】
臺灣高等法院民事判決  八十八年度上字第一一五六號
      上  訴  人  丙○○
      訴訟代理人  蘇清文律師
      上  訴  人  海聖電線電纜股份有限公司  設台北縣樹林鎮○○街一八之三號
      兼  右一人
      法定代理人  乙○○      住台北縣三峽鎮○○路一○六巷二之九號十樓
      上  訴  人  甲○○      .
      被  上訴人  聯邦商業銀行股份有限公司  設台北市○○路○段一０五號
      法定代理人  黃春鐘      .
      訴訟代理人  盧世文      .
                  楊文華      .
右當事人間請求清償債務事件，上訴人對於中華民國八十八年六月七日臺灣臺北地方
法院八十七年度訴字第四二○三號第一審判決，提起上訴，本院判決如左：
    主    文
上訴駁回。
第二審訴訟費用由上訴人連帶負擔。
    事    實
甲、上訴人方面：
壹、上訴人丙○○部分：
一、聲明：求為判決：
  (一)原判決廢棄。
  (二)右廢棄部分，被上訴人在第一審之訴駁回。
  (三)第一、二審訴訟費用由上訴人負擔。
二、陳述：除與原判決記載同者，茲引用之外，補陳略稱：
  (一)按信用狀統一慣例第十五條，單據有效性之免責，係指銀行對於信用狀所附任何
    單據之格式、充份性、正確性、真實性、偽造或法律效力或對表彰之數量、重量
    、品質、狀況、包裝、交貨、價值或存在．．．等，無實質審查之義務或責任，
    屬原則之規定。而信用狀統一慣例第十三條審查單據之標準，係指表面一見即與
    信用狀內容不相符之情形而言，本件押匯之紅銅線，每一公斤紅銅為新台幣五十
    八元，製成電線每公斤亦不逾一００元，一般稍具有財經知識之人，均知一公斤
    紅銅價值不可能高達一萬元，況從事於押匯之銀行專業人員，豈有不知之理？被
    上訴人主張對於單據所載貨物連表面價值完全均不負審查責任及義務實難採信。
  (二)原審認前開變態事實應由上訴人舉證，上訴人未舉證而為不利於上訴人之判決。
    惟按民事訴訟法第二百七十八條第一項規定：「事實於法院已顯著或為其職務上
    所已知者，無庸舉證」，本件黃銅價格一公斤不可能為新台幣一萬元，為人人知
    悉之事項，實毋庸舉證，因被上訴人銀行行員之疏忽而令上訴人；負連帶保證責
    任，實非妥當。
  (三)按民法第二百五十二條規定，約定之違約金過高者，法院得減至相當之數額如被
    上訴人之訴為有理由，本件借款逾清償期六個月以上部分，按年利率百分之二十
    計付違約金，顯然過高，請鈞院酌減。
三、證據：援用第一審所提證據。
貳、上訴人海聖公司、乙○○、甲○○三人部分：
    上訴人海聖公司等三人未於言詞辯論期日到場，亦未提出書狀作何聲明或陳述。
乙、被上訴人方面：
一、聲明：求為判決上訴駁回。
二、陳述：除與原判決記載相同者，茲引用之外，補陳略稱：
  (一)上訴人海聖電線電纜股份有限公司（下稱海聖公司）於民國八十七年一月二十六
    日根據國外開狀銀行開出之信用狀，向被上訴人辦理出口押匯，並由被上訴人墊
    付美金壹拾壹萬參仟貳佰陸拾玖元陸角捌分在案，惟事後竟遭開狀行拒付，上訴
    人等亦置之不理，致被上訴人產生損失。
  (二)根據信用狀統一慣例註釋，銀行人員在處理出口押匯時係依據信用狀統一慣例，
    處理者為單據，而非有關之貨物、勞務或其他履約行為，且銀行對單據所表彰貨
    物之說明數量、價值不負任何義務或責任，對單據本身及其有關交易的各國法令
    和習慣所具備知識有限，而單據審查又需迅速處理，在時間上實不容許銀行對單
    據、貨物作實質上調查，對單據所載事項之正確性或數量及金額的計算有些錯誤
    亦不負責任，均已有明確說明。上訴人提出銅線價格與實際價格差距過大，銅線
    非一般市面上常見之貨品，且其為加工後之電線，銀行實難認定其價格，而被上
    訴人係依出口商提出之單據審核無誤，且所載內容皆符合信用狀要求，被上訴人
    已依規定辦理，現本筆款項迄今仍未受償，上訴人等應付連帶保證責任。
三、證據：援用第一審所提證據。
    理    由
一、按「債權人以各連帶債務人為共同被告提起給付之訴，共同被告中之一人對於第
    一審命其連帶給付之判決提起上訴者，倘其提出非基於其個人關係之抗辯為有理
    由，其訴訟標的對於共同被告之各人即屬必須合一確定，依民事訴訟法第五十六
    條第一項第一款規定，其上訴之效力及於未提起上訴之其他共同被告」（最高法
    院八十六年度台上字第三五二四號判決參照），故本件上訴人丙○○提出非基於
    其個人關係之抗辯，其上訴之效力應及於未提起上訴之其他共同被告海聖公司、
    乙○○、甲○○，視為已提起上訴；上訴人海聖公司、乙○○、甲○○三人均未
    於言詞辯論期日到場，核無民事訴訟法第三百八十六條所列各款情形，爰依被上
    訴人之聲請，由其一造辯論而為判決。
二、本件被上訴人主張：上訴人海聖公司，於民國八十六年三月二十八日邀同乙○○
    、甲○○、丙○○等三人為連帶保證人，陸續向被上訴人借款新台幣（以下同）
    五百萬元整，利率按年息百分之九‧八計算，惟上訴人提供之備償票據已陸續退
    票，目前尚欠被上訴人一百一十四萬七千六百八十二元整，且已於八十七年五月
    十八日到期，立有借款契約書、授信約定書交予被上訴人收執，惟到期竟未清償
    ，迭經催討無效，依法上訴人等自應負連帶給付責任，並應連帶給付自八十七年
    四月二十九日起至清償日止之利息及違約金。另上訴人海聖公司於八十六年七月
    三十一日邀同上訴人乙○○、甲○○、丙○○為連帶保證人，與被上訴人訂立出
    口押匯總質權書，嗣上訴人海聖公司依上開約定，於八十七年一月二十二日根據
    AMERICAN INT'L BANK, LOS ANGELES CA,USA銀行開發之信用狀字LCS 98010 CHI
    號簽具出口押匯申請書，向被上訴人銀行辦理押匯，由被上訴人墊付美金十一萬
    三千二百六十九元六角八分，並約定押匯之匯票，如發生退票，拒付等情事，立
    即如數以原幣加息償還，並願負擔一切此因此而支出之費用。前述押匯款項美金
    十一萬三千二百六十九元六角八分，被上訴人已於八十七年一月二十六日墊付該
    公司在案，詎料該匯票經被上訴人向前述開狀銀行提示時竟遭拒付，上訴人海聖
    公司應自被上訴人墊款日起按本行一般外匯授信利率與新台幣收款利率之較高者
    （年息百分之八點八）清償。上訴人乙○○、甲○○、丙○○均為出口押匯約定
    之連帶保證人，約定就海聖公司對被上訴人所負現在及將來之一切債務以新台幣
    一千五百八十萬元之限額，願負連帶清償責任，為此，提起本訴，請求上訴人連
    帶給付新台幣一百十四萬七千六百八十二元及美金十一萬三千二百六十九元六角
    八分等語。
三、上訴人丙○○則以：被上訴人對於上訴人海聖公司竟以四百公斤銅線以顯不相當
    之價格押匯約新台幣四百萬元，依信用狀所附之單據四百公斤銅線，一般人均知
    黃銅價格一公斤不可能達新台幣一萬元以上，依單據之表面即知與信用狀之條款
    不符，稍加注意即可避免損失，此銀行之重大過失依法理實難令連帶保證人負連
    帶清償責任；又被上訴人怠於審查信用狀表面單據之合理性，即違背前開誠實信
    用原則，上訴人自不負連帶保證責任；再上訴人海聖公司以四百公斤銅線押匯四
    百萬元以上新台幣，貨品價格與押匯對價顯不相當，應係詐欺，上訴人之連帶保
    證契約係對於票據、借款、墊款保證，對於海聖公司從業人員之詐欺行為不負連
    帶保證責任：復按本件借款逾清償期六月以上部分，按年利率百分之二十計付違
    約金顯然過高，求予酌減等語，資為抗辯。
四、本件被上訴人主張海聖公司於民國八十六年三月二十八日邀同乙○○、甲○○、
    丙○○等三人為連帶保證人，陸續向被上訴人借款新台幣（以下同）五百萬元整
    ，利率按年息百分之九‧八計算；另海聖公司邀同乙○○、甲○○、丙○○為連
    帶保證人，與被上訴人訂立出口押匯總質權書，嗣海聖公司依上開約定，於八十
    七年一月二十二日根據AMERICAN  INT'L BANK, LOS ANGELES CA,USA銀行開發之
    信用狀字LCS  98010 CHI號簽具出口押匯申請書，向被上訴人銀行辦理押匯，由
    被上訴人墊付美金十一萬三千二百六十九元六角八分等情，業據被上訴人提出1.
    原告銀行授信明細查詢單乙份（桃園地院卷五頁）、2.支票及退票理由單影本二
    份（桃園地院卷六、七頁）、3.借款契約影本乙份（桃園地院卷八、九頁）、4.
    授信約定書影本乙份（桃園地院卷十至十六頁）、5.出口押匯總質權書影本（桃
    園地院卷十七頁）、6.出口押匯／貼現申請書（桃園地院卷十八頁）、7.匯票影
    本乙份（桃園地院卷十九頁）、8.換匯記錄影本乙份（桃園地院卷二十頁）、9.
    拒付通知影本乙份（桃園地院卷二十一頁）、10.連帶保證書影本乙份（桃園地院
    卷二十二頁）、11.信用狀及各式單據影本二紙（桃園地院卷二十三、二十四頁）
    、12.海聖電線電攬股份有限公司變更登記事項卡（原審卷二十、二十一頁）、13.
    海聖公司負責人乙○○負責人戶籍謄本乙份（原審卷二十二頁）、14.信用狀及所
    附文件（商業發票、包裝單、提單、保險單、產地證明、檢驗證明等）影本乙份
    （原審八十八年四月二十七日庭呈，原審卷九十五至一０一頁）、15.信用狀統一
    慣例註釋影本乙份（原審卷一０四至一一０頁）、16.信用狀實務：審核單據要點
    影本乙份（原審卷一一一至一一六頁）為證。上訴人丙○○亦不爭執其擔任本件
    連帶保證人；又除對於被上訴人以四百公斤銅線押匯約新台幣四百萬元一事，認
    係被上訴人之重大過失、遭上訴人海聖公司所詐欺及有違背誠信原則外，餘亦不
    爭執。是本件之爭點在被上訴人以四百公斤銅線押匯約新台幣四百萬元一事，上
    訴人應否負責﹖即有無上訴人丙○○所指被上訴人有重大過失、係遭海聖公司有
    詐欺及違背誠信原則等情事？茲析述如后。
  (一)上訴人丙○○辯稱：「信用狀統一慣例」第十五條規定：「銀行對任何單據之格
    式、充分性、正確性、真確性、偽造或法律效力，或對單據上所規定或加註之一
    般或特別條款，即不負責義務或責任；對單據所表彰貨物之說明、數量、重量、
    品質、狀況、包裝、交貨、價值或存在，或對貨物之發貨人、運送人、承攬運送
    、受貨人或保險人、或其他任何人之善意或作為及不作為、償債能力、履行能力
    或信用狀況，亦不負任何義務或責任。」係指銀行對於信用狀所附任何單據之格
    式、充份性、正確性、真實性、偽造或法律效力或對表彰之數量、重量、品質、
    狀況、包裝、交貨、價值或存在．．．等，無實質審查之義務或責任，屬原則性
    之例外規定；而「信用狀統一慣例」第十三條規定：「銀行須以相當之注意審查
    信用狀規定之一切單據，藉以確定該等單據就表面所示與信用狀之條款是否相符
    。所規定之單據表面與信用狀條款之相符性，應由本慣例所反映之國際標準之銀
    行實務決之。各單據表面顯示彼此牴觸者，認為表面所示與信用狀之條款不符。
    信用狀未規定之單據，銀行不予審查如銀行收到該等單據，應將其退還提示人，
    或逕予遞轉而不負責任」，係指表面一見即與信用狀內容不相符之情形而言。本
    件押匯之紅銅線，每一公斤紅銅為新台幣五十八元，製成電線每公斤亦不逾一０
    ０元，一般稍具有財經知識之人，均知一公斤紅銅價值不可能達一萬元，況從事
    押匯之銀行專業人員，豈有不知之理﹖因此，此種情形應為信用狀所載內容，即
    押匯金額與單據所載內容（即紅銅之價值）不相符，文件表面即顯示彼此牴觸，
    應認為表面所示與信用狀之條款不符，否則，如一律適用「信用狀統一慣例」第
    十五條，則單據記載廢物、垃圾價值一千萬元，銀行亦不審查而任意押匯，將致
    債權不保，產生金融風暴，實非金融實務所樂見，任何國家銀行之管理均不可能
    放任至此。被上訴人主張對於單據所載貨物連表面價值完全不負審查責任及義務
    不可信云云。惟查信用狀為國際貿易最主要之付款方式，規範信用狀之「信用狀
    統一慣例」自國際商會一九三三年制定迄今已六十餘年，早已為大多數國家所遵
    守，而國內銀行界及貿易界早已反覆使用該「信用狀統一慣例」，已具習慣法之
    地位，此亦為上訴人所不爭，而銀行人員對於單據本身及其有關交易的各國法令
    和習慣所具備知識有限，而單據審查又需迅速處理，在時間上不容許銀行對單據
    、貨物作實質上之調查，而所收取之費用亦遠不足承擔如此之責任及風險；且對
    於單據所載事項之正確性或數量及金額之計算有無錯誤不負責任，對於單據上所
    載有關貨物之和種事項與實際狀況是否符，以及其價值之記載是否真實，銀行一
    概不負責。此觀卷附「信用狀統一慣例註釋」影本一紙自明。是依前開「信用狀
    統一慣」第十五條、第十三條規定之趣旨，銀行原則上僅形式審查，而於例外始
    作實質之審查。故而銀行實務所據之卷附「出口押匯審核要點」，亦定明審核係
    包括審核匯票、商業發票、運送單據及其他單據。本件信用狀所要求提出商業發
    票、包裝單、提單、保險單、產地證明書、檢驗報告等，出口商均已依信用狀要
    求提出，此亦為上訴人所不爭，且經證人即楊文華證述略稱：依國外開來之信用
    狀，只要相符即撥款，規定要有商業發票、包裝單、提單、保險單、產地證明、
    檢驗證明書，金額認定是買賣雙方認定。又，信用狀開來依國際慣例，貨物認定
    是由開具國認定（見原審卷八十五頁背面）等語，並有出口押匯／貼現申請書影
    本一份在卷足憑。就此被上訴人業依規定辦理，自無何過失之可言。至上訴人丙
    ○○所提出銅線價格與實際價格差異過大一節，因銅線並非一般市面上常見之貨
    品，為經加工後之電線，並經買賣雙方認為有其價值，銀行行員未能一望即知其
    價格，並不背一般人之日常生活經法則，上訴人丙○○辯稱本件押匯竟以四百公
    斤銅線之價格押匯約新台幣四百萬元，價格顯不相當，即每一公斤紅銅為新台幣
    五十八元，製成電線每公斤亦不逾一００元，一般稍具有財經知識之人，均知一
    公斤紅銅價值不可能達一萬元，從事押匯之銀行專業人員，應知此之云云，核無
    可取。
  (二)次按國際貿易，出口商通常皆待收到信用狀後，始辦理貨物裝運手續，可見信用
    狀之交付，應先於貨品之交付（最高法院六十三年度台上字第二○六號判例參照
    ），故在信用狀作業上，一切當事人所處理者為單據，而非與該等單據有關之貨
    物、勞務或其他履約行為。故銀行須以相當之注意審查一切單據，藉以確定該等
    單據就表面所示與信用狀之條款是否相符合。以決定是否接受該單據及是否依據
    信用狀條款履行付款等義務。信用狀慣例第四條、第十五條前段、第十六條第ａ
    、ｂ款分別定有明文。所謂「單據就表面所示與信用狀之條款相符合」，係指單
    據在文字上與信用狀條款所規定之條件，在外觀上相符合而言（最高法院八十四
    年度台上字第一七○三號判決參照），是被上訴人主張根據信用狀統一慣例，銀
    行人員在處理出口押匯時係依據信用狀統一慣例，處理者為單據，而非有關之貨
    物、勞務或其他履約行為，且銀行對單據所表彰貨物之說明數量、價值不負任何
    義務或責任，對單據與信用狀條款所規定之條件，在外觀上經審核相符合後付款
    ，並無過失等語，自屬可採。
  (三)再依民事訴訟法第二百七十七條之規定：「當事人主張有利於己之事實者，就其
    事實有舉證之責任。」，上訴人丙○○雖辯稱海聖公司有詐欺情事云云，惟按民
    法上所謂詐欺，須有欲使相對人陷於錯誤，故意示以不實之事，令其因錯誤而為
    意思表示之行為，始足當之（最高法院十八年上字第三七一號、五十六年台上字
    第三三八○號等判例）倘其主觀上並無詐欺之意思，縱相對人之意思表示有錯誤
    ，仍不能遽認係屬詐欺之行為（最高法院八十七年度台上字第五四八號判決參照
    ），本件被上訴人係主張與海聖公司所訂立之出口押匯總質權書，及海聖公司出
    口押匯申請書，向被上訴人銀行辦理押匯，由被上訴人墊付美金十一萬三千二百
    六十九元六角八分，並非因意思表示錯誤而付款，自不生詐欺問題，是上訴人一
    再抗辯海聖公司有詐欺情事，自應就海聖公司主觀上有詐欺之意思，且被上訴人
    因陷於錯誤而為意思表示之有利事實，負舉證責任，上訴人未能舉證以實其說，
    已無可取，且被上訴人對於信用狀之審查及付款並無過失，且非因被詐取而陷於
    錯誤，有如前述，縱使海聖公司主觀上有詐欺之意思，亦係上訴人與海聖公司間
    之關係，與被上訴人無涉，揆諸上開說明，上訴人之抗辯，並無可採。
  (四)按行使債權履行債務應依誠實及信用方法為之，固為民法第二百十九條所明定，
    惟必以債權債務業已存在為前提。苟無債權債務之存在，即無該條之適用（最高
    法院八十五年度台上字第七四二號判決參照），本件於被上訴人墊付美金十一萬
    三千二百六十九元六角八分前，並不生此項債務問題，是上訴人以被上訴人怠於
    審查信用狀表面單據之合理性，即違背誠實信用原則云云，不足採取。
  (五)又民事訴訟法第二百七十八條第一項所謂事實於法院已顯著者，係指某事實為一
    般所周知，而推事現時亦知之者而言（最高法院二十八年度上字第二三七九號判
    例參照），查黃銅於社會上仍稀少貨品，究竟一公斤價格多少？並非一般人所週
    知，尤非法官職務上相關之事項，亦難認黃銅價格每公斤幾元，為事實於法院已
    顯著或為其職務上所已知者，上訴人抗辯黃銅價格一公斤不可能為新台幣一萬元
    ，為人人知悉之事項，於法院已顯著或為其職務上所已知，毋庸舉證云云，自無
    可取。況國際貿易之交易條件，包括價格、付款方式等，皆由交易雙方（即進出
    口商）協商決定，而商品價值或價格之決定，事涉主觀，亦由該買賣雙方所決定
    ，信用狀之押銀行對於交易價格並無置喙之餘地，自不能以買賣雙方就特定商
    品之約定價格與一般市價不一致，而認信用狀押銀行得以之為拒絕付款之理由
    。
  (六)末按當事人約定契約不履行之違約金過高者，法院固得依民法第二百五十二條以
    職權減至相當之數額，惟是否相當仍須依一般客觀事實、社會經濟狀況及當事人
    所受損害情形，以為酌定標準，而債務已為一部履行者，亦得比照債權人所受利
    益減少其數額（最高法院四十九年度台上字第八○七號判例參照）；惟是否相當
    仍須依一般客觀事實、社會經濟狀況及當事人所受損害情形，以為酌定標準。而
    約定違約金過高與否之事實，應由主張此項有利於己事實之債務人負舉證責任（
    最高法院八十二年度台上字第二四七六號判決參照），上訴人雖抗辯違約金過高
    ，但並未舉證以實其說，已無可取。且本件借款逾清償期六個月以上部分，按年
    利率百分之二十計付違約金，為目前銀行業者通行之標準，乃眾所週知之事實，
    核與一般客觀事實、社會經濟狀況，尚屬相當，上訴人空言違約金過高，難予採
    取。
五、綜上所述，本件被上訴人之主張為可採，上訴人丙○○所辯均為無可取。依兩造
    連帶保證契約之約定，被上訴人自得請求上訴人連帶清償債務。從而，被上訴人
    本於前開契約及連帶保證契約之法律關係，請求上訴人給付連帶給付一百一十四
    萬七千六百八十二元，及自民國八十七年四月二十九日起至清償日止，按年息百
    分之九點八計算之利息，及自民國八十七年五月二十九日起至清償日止，其逾期
    在六個月以內者另按上開利率百分之十計付違約金，其逾其超過六個月以上部分
    按上開利率百分之二十計付違約金。及連帶給付美金一十一萬三千二百六十九元
    六角八分，及自民國八十七年一月二十六日起至清償日止，按年息百分之八點八
    計算之利息，給付時並得按被上訴人公佈之即期外匯美金賣出匯率折算新台幣給
    付之，為有理由，應予准許。是則原審判命上訴人如數給付，於法並無不合。上
    訴意旨指摘原判決不當，求予廢棄改判，為無理由，應予駁回其上訴。
據上論結，本件上訴為無理由，依民事訴訟法第四百四十九條第一項、第八十五條第
二項前段、第四百六十三條、三百八十五條第一項前段，判決如主文。
中      華      民      國    八十九    年    三    月        七        日
                                臺灣高等法院民事第十一庭
                                    審判長法  官  吳  景  源
                                          法  官  滕  允  潔
                                          法  官  連  正  義
右正本係照原本作成。
如不服本判決，應於收受送達後二十日內向本院提出上訴書狀，其未表明上訴理由者
，應於提出上訴後二十日內向本院補提理由書狀（均須按他造當事人之人數附繕本）
上訴時應提出委任律師或具有律師資格之人之委任狀；委任有律師資格者，另應附具
律師及格證書及釋明委任人與受任人有民事訴訟法第四百六十六條之一第一項但書或
第二項（詳附註）所定關係之釋明文書影本。
中      華      民      國    八十九    年    三    月        八        日
                                          書記官  張  永  中
附註：
民事訴訟法第四百六十六條之一（第一項、第二項）
對於第二審判決上訴，上訴人應委任律師為訴訟代理人。但上訴人或其法定代理人具
有律師資格者，不在此限。
上訴人之配偶、三親等內之血親、二親等內之姻親，或上訴人為法人、中央或地方機
關時，其所屬專任人員具有律師資格並經法院認為適當者，亦得為第三審訴訟代理人
。


司法院資訊處製作；財團法人民間司法改革基金會備份。
